臺灣宜蘭地方法院民事判決　　　　　　　 94年度訴字第259號
原　　　告　甲○○
訴訟代理人　林世超律師
被　　　告　卯○○
訴訟代理人　李秋銘律師
複代理人　　黃金亮律師
被　　　告　丙○○
　　　　　　午○○
　　　　　　癸○○
　　　　　　丁○○
　　　　　　戊○○
　　　　　　寅○○
　　　　　　辰○○
當事人間拆屋還地等事件，本院於民國96年4月26日言詞辯論終
結，判決如下：
    主  文
被告卯○○、寅○○、辰○○、丙○○、午○○、癸○○、丁○○、戊○○應將坐落宜蘭縣五結鄉○○○段四三○地號土地上，
如附圖所示Ｇ部分磚木造房屋、雨遮等建物，面積一五八‧三一
平方公尺拆除，並將上開占用基地返還原告及其餘共有人。
被告卯○○應將坐落前開土地上，如附圖所示Ｅ部分儲藏室鐵皮
屋，面積九四‧一六平方公尺、Ｉ部分大門鐵皮雨遮，面積四‧
九三平方公尺拆除，並將上開占用基地及附圖所示Ｆ部分面積三
‧六三平方公尺ＰＣ空地、Ｈ部分面積一七九‧六二平方公尺Ｐ
Ｃ地、花園等、Ｊ部分面積九‧二九平方公尺大門出入空地一併
返還原告及其餘共有人。
訴訟費用由被告連帶負擔。
本判決第一項於原告以新台幣拾伍萬仟元為被告卯○○、寅
○○、辰○○、丙○○、午○○、癸○○、丁○○、戊○○供擔
保後，得假執行。被告卯○○、寅○○、辰○○、丙○○、午○○、癸○○、丁○○、戊○○如以新台幣壹佰零伍萬玖仟元為原
告預供擔保後，得免為假執行；第二項於原告以新台幣陸拾伍萬
壹仟元為被告卯○○供擔保後，得假執行。被告卯○○如以新台
幣壹佰玖拾伍萬仟元為原告預供擔保後，得免為假執行。
    事實及理由
壹、程序方面：
一、按訴狀送達後，原告不得將原訴變更或追加他訴；但請求之
    基礎事實同一；該訴訟標的對於數人必須合一確定時，追加
    其原非當事人之人為當事人者，則不在此限。民事訴訟法第
    255條第1項但書第2、5款定有明文。本件原告原起訴之被告
    庚○○、己○○嗣因發現其等於起訴前即已死亡，故於民國
    94年10月31日追加己○○之法定繼承人林阿、巳○○、丙○○、丑○○、午○○、寅○○、辰○○、辛○○、乙○○
    即林玉緞、壬○○、子○○，庚○○之法定繼承人卯○○為
    被告（嗣因本件爭訟之宜蘭縣五結鄉○○○路18號房屋即附
    圖所示Ｇ部分，係由被告卯○○、寅○○、辰○○、丙○○
    、午○○、癸○○、丁○○、戊○○分別因辦理產權移轉及
    繼承而取得，故原告於95年10月31日撤回被告林阿、巳○○、丑○○、辛○○、乙○○即林玉緞、壬○○、子○○）
    。因原告訴請拆除卯○○、寅○○、辰○○、丙○○、午○○、癸○○、丁○○、戊○○所有建物房屋，訴訟標的對於
    渠等自需合一確定，是本件原告前開之追加，參諸前揭法條
    ，並無不合，自應准許。
二、被告寅○○、辰○○、丙○○、午○○、癸○○、丁○○、
    戊○○未於言詞辯論期日到場，核無民事訴訟法第386條各
    款所列情形，爰依原告之聲請，由其一造辯論而為判決。
貳、實體方面
一、原告主張：原告為坐落宜蘭縣五結鄉○○○段430地號土地
    （以下簡稱系爭土地）之共有人之一，原告之被繼承人吳兩
    欽於38年11月16日與被告之被繼承人己○○、庚○○分別訂
    立地上權設定契約，期限為10年，並蓋有建物，該地上權設
    定登記均已於48年11月16日屆滿，也已辦理塗銷地上權登記
    ，嗣後雙方未再另簽訂地上權契約，亦無另行簽訂租賃契約
    ，庚○○、己○○或被告均無權源占有使用系爭土地，原告
    自得本於民法第767條規定，求為判決：(一)被告卯○○、寅
    ○○、辰○○、丙○○、午○○、癸○○、丁○○、戊○○
    應將其所有，坐落系爭土地上，如附圖所示Ｇ部分磚木造房
    屋、雨遮等，面積158.31平方公尺拆除，並將上開占用基地
    返還原告及其餘共有人。(二)被告卯○○應將其所有坐落系爭
    土地上，如附圖所示Ｅ部分儲藏室鐵皮屋，面積94.16平方
    公尺、Ｉ部分大門鐵皮雨遮，面積4.93平方公尺拆除，並將
    上開占用基地及附圖所示Ｆ部分ＰＣ空地，面積3.63平方公
    尺、Ｈ部分ＰＣ地及花園等，面積179.62平方公尺、Ｊ部分
    大門出入空地，面積9.29平方公尺一併返還原告及其餘共有
    人（原告聲明第1項所載林蒼力未據列為被告，應屬誤植）
    ，並聲明願供擔保請准宣告假執行。
二、被告卯○○則以：庚○○與己○○與吳兩欽設定地上權時，
    係基於渠等間之基地租賃關係，此由地上權設定時所提出之
    地上權設定契約書文義可知，租賃期間自38年11月16日起至
    48年11月16日止。租期屆滿後己○○、庚○○仍為租賃物之
    使用收益，然吳兩欽並未即為反對之意思表示，前開租賃契
    約視為以不定期限繼續之租賃契約，己○○與庚○○之地上
    權設定雖經塗銷，僅消滅物權關係而已，至於債權之租賃關
    係仍存在，應不影響被告卯○○占有使用系爭土地之權源。
    己○○與庚○○與吳兩欽間所設定之地上權及租賃契約之範
    圍原分別為宜蘭縣五結鄉○○路94、90號房屋，又吳兩欽與
    另一地上權人林定傳所設定之地上權範圍則原為同路92號房
    屋，前開3間房屋整編後為宜蘭縣五結鄉○○○路18號，並
    互為打通成一密不可分之單一整體獨立建物。原先大華路90
    、94號建物即由大華路92號建物擴張吸收，成為單一獨立建
    物。而大華路92號之原所有權人林定傳，其於系爭土地上設
    有未定期限之地上權登記，又該地上權之權利範圍為土地之
    一部，是以系爭建物即整編後為大吉東路18號及其附屬之庭
    院、倉庫、空地等均在林定傳所設定登記之地上權範圍內，
    是以系爭大吉東路18號建物固為被告所占有，惟屬林定傳所
    設定之地上權範圍內，被告占有系爭土地乃有法律上之正當
    權源等語置辯，並答辯聲明：原告之訴駁回及願供擔保請准
    免為假執行。
三、被告寅○○、辰○○、丙○○、午○○、癸○○、丁○○、
    戊○○應未於言詞辯論期日到場，核無民事訴訟法第386條
    各款所列情形，爰依原告之聲請，由其一造辯論而為判決。
四、兩造不爭執之事實：
（一）原告為系爭土地之共有人之一，宜蘭縣羅東地政事務所於
      94年11月2日收件第332700號之土地複丈成果圖即附圖所
      示Ｅ部分儲藏室鐵皮屋，面積94.16平方公尺、Ｉ部分大
      門鐵皮雨遮，面積4.93平方公尺，為被告卯○○所有；另
      Ｆ部分ＰＣ空地，面積3.63平方公尺、Ｈ部分ＰＣ地及花
      園等，面積179.62平方公尺、Ｊ部分大門出入空地，面積
      9.29平方公尺，為被告卯○○占有使用。
（二）己○○、庚○○分別曾以羅東地政事務所收件日期38年11
      月16日，收件文號下三結字第2288、2289號設定，存續期
      間均為10年，範圍均為25坪之地上權，另林定傳曾以同所
      同日收件，文號為下三結字第2124號設定，存續期間為不
      定期限，範圍為12.11坪之地上權，其上並分別建造整編
      前門牌號碼為大華路94、90、92號之建物。
（三）附圖所示Ｇ部分為門牌號碼大吉東路18號之建物（面積
      158.31平方公尺 ），係由大華路94、90號整編而來。
（四）門牌號碼為大華路94、90號建物為卯○○、辰○○、寅○○、丙○○、午○○、癸○○、丁○○、戊○○所有。
五、就本件爭點，本院分別判斷如下：
（一）查己○○、庚○○分別曾以羅東地政事務所收件日期38年
      11月16日，收件文號下三結字第2288、2289號設定，存續
      期間均為10年，範圍均為25坪之地上權，已因期限屆滿而
      失效，並經塗銷在案之事實，有土地登記簿謄本附卷可稽
      ，因地上權並無如民法第451條之規定，其期限屆滿後自
      不生當然變更為不定期限之效果。惟於地上權消滅後，如
      地上權人與土地所有人間並存有租地建屋之租賃關係，承
      租人仍可本於原租賃關係主張權利。被告即以前詞為辯，
      並提出地上權設定契約書為據。按租用基地建築房屋，應
      由出租人與承租人於契約成立後2個月內，聲請該管市縣
      地政機關為地上權登記（土地法第102條參見）。準此，
      承租人於基地租賃契約成立後，可隨時要求出租人就該項
      基地設定地上權，出租人固不得予以拒絕，然非謂經地上
      權設定者，即表示必同時存有基地租賃關係。觀諸己○○
      、庚○○「地上權設定契約書」所載，雖有「己○○（庚○○）茲向吳兩欽租用土地，特訂立租約如后」、「『承
      租人』有左列情形之一者，『出租人』可終止契約」之文
      字，惟開宗明義已謂係「地上權設定契約書」，且契約第
      3條亦明定「租用原因（依民法第832條規定建築地上物為
      目的）」足認簽約雙方係基於設定地上權之意思而簽訂，
      難認自該契約書即得推知雙方尚有基地租賃之關係存在。
      雙方於地上權設定期間無租賃關係存在，亦無自地上權消
      滅之48年11月17日以後尚與土地所有人發生不定期限租賃
      關係。是被告卯○○此部分所辯，實不足採。
（二）查門牌號碼為宜蘭縣五結鄉○○○路18號即附圖所示Ｇ部
      分，原所有人己○○於83年11月2日因繼承辦理產權移轉
      而變更所有人為林蒼力、寅○○、林蒼柏、林阿、辰○○，持分各5分之1；於83年11月9日原所有人林阿因贈
      與辦理產權移轉登記為卯○○。另林蒼柏業於94年5月4日
      死亡，並由丙○○繼承；林蒼力於88年5月18日死亡，由
      午○○、癸○○、丁○○、戊○○、丙○○繼承之事實，
      有宜蘭縣羅東稅捐稽徵處羅東分處函、房屋稅籍證明書附
      卷可參，是該部分建物應由被告卯○○、寅○○、辰○○
      、丙○○、午○○、癸○○、丁○○、戊○○繼承無訛。
      至被告卯○○辯以：另一地上權人林定傳所設定之地上權
      範圍原為大華路92號房屋，前開3間房屋整編後為宜蘭縣
      五結鄉○○○路18號，並互為打通成一密不可分之單一整
      體獨立建物。原先大華路90、94號建物即由大華路92號建
      物擴張吸收，成為單一獨立建物。而大華路92號之原所有
      權人林定傳，其於系爭土地上設有未定期限之地上權登記
      ，又該地上權之權利範圍為土地之一部，是以系爭建物即
      整編後為大吉東路18號及其附屬之庭院、倉庫、空地等均
      在林定傳所設定登記之地上權範圍內云云。惟被告卯○○
      並未舉證證明其為林定傳之繼承人，且被告卯○○亦自承
      不知林定傳地上權之實際位置何在，被告卯○○自不得依
      此主張其有占有權源；則併同為被告卯○○所有，如附圖
      所示Ｅ部分儲藏室鐵皮屋，面積94.16平方公尺、Ｉ部分
      大門鐵皮雨遮，面積4.93平方公尺；為被告卯○○所占有
      如附圖所示Ｆ部分ＰＣ空地，面積3.63平方公尺、Ｈ部分
      ＰＣ地及花園等，面積179.62平方公尺、Ｊ部分大門出入
      空地，面積9.29平方公尺，俱屬無權占有。
（三）按以無權占有為原因請求返還所有物之訴，被告對原告就
      其物有所有權存在之事實無爭執，而僅以非無權占有為抗
      辯者，原告於被告無權占有之事實，無舉證責任。被告應
      就其取得占有，係有正當權源之事實證明之。如不能證明
      ，則應認原告之請求為有理由（最高法院72年度台上字第
      1552號判決參照）。查被告對於原告為系爭土地之共有人
      之一，如附圖所示被告所有之Ｇ建物占用系爭土地；被告
      卯○○所有之如附圖所示Ｅ、Ｉ建物占有系爭土地及其使
      用之如附圖所示Ｆ、Ｈ、Ｊ基地，被告卯○○辯稱係基於
      不定期限租賃關係、林定傳之地上權關係而占有，難認有
      理，被告卯○○不能證明其有正當權源。從而，原告主張
      上揭建物及基地係屬無權占有系爭土地，依民法第767條
      、第821條規定，訴請上開被告加以拆除，並將土地返還
      原告及其他全體共有人，亦屬有理由，均應准許。
六、假執行之宣告：
    原告及被告卯○○陳明願供擔保，請准宣告假執行及免為假
    執行，經核尚無不合，爰分別酌定相當擔保金准許之。
七、本件為判決基礎之事證已臻明確，兩造其餘攻擊防禦方法及
    證據，核與判決結果不生影響，不一一論究，附此敘明。
結論：裁判費負擔之依據：民事訴訟法第78條、第85條第2項。
中　　華　　民　　國　　96　　年　　5 　　月　　11　　日
                  臺灣宜蘭地方法院民事庭
                      法　官  郭淑珍
正本與原本無異
如對本判決上訴，須於判決送達後20日內提出上訴狀(須附繕本)
中　　華　　民　　國　　96　　年　　5 　　月　　15　　日
                      書記官  藍友隆
